臺灣苗栗地方法院交通事件裁定　　　　100年度交聲字第255號
原處分機關　交通部公路總局新竹區監理所苗栗監理站
異　議　人
即受處分人　黃文德
上列異議人即受處分人因違反道路交通管理處罰條例案件，對於
交通部公路總局新竹區監理所苗栗監理站於民國100 年8 月4 日
所為之竹監苗字第裁54-Z00000000號處分（原舉發案號：公警局
交字第Z00000000 號），聲明異議，本院裁定如下：
    主  文
原處分關於罰鍰新臺幣伍萬貳仟伍佰元及吊扣駕駛執照拾貳個月
部分撤銷。
前項撤銷部分，黃文德汽車駕駛人，駕駛汽車經測試檢定酒精濃
度超過規定標準，罰鍰新臺幣伍萬貳仟伍佰元部分不罰，另吊扣
職業聯結車駕駛執照壹年。
其餘異議駁回。
    理  由
一、原處分意旨略以：異議人即受處分人黃文德於民國99年4 月
    8 日2 時5 分許，駕駛車牌號碼899-HF號營業大貨曳引車行
    經國道高速公路1 號北上146 公里處，為內政部警政署國道
    公路警察局第二警察隊警員舉發「酒精濃度經測定0.63MG/L
    ，超過0.38MG/L」違規；異議人另涉及公共危險罪部分，業
    經臺灣苗栗地方法院檢察署檢察官為緩起訴處分確定，爰依
    道路交通管理處罰條例（下稱同條例）第35條第1 項第1 款
    、第24條第1 項第2 款暨違反道路交通管理事件統一裁罰標
    準及處理細則第41條第4 項規定，於100 年8 月4 日裁處異
    議人罰鍰新臺幣（下同）52,500元、吊扣駕駛執照12個月及
    施以道安講習，原處分並無不法等語。
二、異議意旨略以：異議意旨略以：異議人於上開時、地酒後駕
    車，業經臺灣苗栗地方法院檢察署檢察官緩起訴處分在案，
    並已向指定之政府機關、政府機構、行政法人、社區或其他
    符合公益目的之機構或團體提供60小時之義務勞務，苗栗監
    理站又裁罰52,500元，違反一事不二罰，爰請法院裁定撤銷
    原處分；又異議人係駕駛職業聯結車違規，因異議人靠開車
    為生，家計全靠異議人，而且異議人沒什麼專長，以開車為
    業，至今家庭陷入困頓，卻要吊扣駕照，懇請准予不吊扣駕
    照云云。
三、按汽車駕駛人飲用酒類後，其吐氣所含酒精濃度超過每公升
    0.25毫克以上者，不得駕車，道路交通安全規則第114 條第
    2 款規定甚明。又汽車駕駛人，駕駛汽車經測試檢定酒精濃
    度超過規定標準者，處新臺幣1 萬5,000 元以上6 萬元以下
    罰鍰，當場移置保管其車輛及吊扣其駕駛執照1 年，並應接
    受道路交通安全講習，道路交通管理處罰條例第35條第1 項
    第1 款及第24條第1 項第2 款定有明文。
四、次按94年2 月5 日公布，95年2 月5 日施行之行政罰法第26
    條規定：「一行為同時觸犯刑事法律及違反行政法上義務規
    定者，依刑事法律處罰之，但其行為應處以其他種類行政罰
    或得沒入之物而未經法院宣告沒收者，亦得裁處之。前項行
    為如經不起訴處分或為無罪、免訴、不受理、不付審理之裁
    判確定者，得依違反行政法上義務規定裁處之。」，即所謂
    一事不二罰原則，探究其立法目的，無非以一行為同時觸犯
    刑事法律及違反行政法上義務規定時，由於刑罰與行政罰同
    屬不法行為之制裁，而刑罰之懲罰作用較強，依刑事法律處
    罰即足資警惕，實無一事二罰再處行政罰之必要，且刑事法
    律處罰，由法院依法定程序為之，較符合正當法律程序，應
    予優先適用，但罰鍰以外之沒入或其他種類行政罰，因兼具
    維護公共秩序之作用，為達行政目的，行政機關仍得併予裁
    處。故汽車駕駛人酒後駕車時，如同時觸犯刑法第185 條之
    3 之公共危險罪者，道路交通主管機關除依上開行政罰法第
    26條第1 項但書規定，處以其他種類行政罰外，關於行政罰
    鍰部分，即應依行政罰法第26條、同條例第10條等規定移送
    地方法院檢察署處理，其後非有行政罰法第26條第2 項所定
    不起訴等事由，不得裁處行為人罰鍰。至酒後駕車經檢察官
    為緩起訴處分，並命駕駛人向公益團體捐款或提供義務勞務
    者，駕駛人係履行檢察官為緩起訴處分命令，此等命令名義
    上雖非刑罰，但仍是一種特殊的處遇措施，造成駕駛人之財
    產減少或義務增加，性質上亦屬干預人民自由之處分，與刑
    事制裁無異，實質上則為刑事處罰，自不應就同一行為再受
    行政罰鍰（參臺灣高等法院96年11月刑事庭庭長法律問題研
    討會決議）。
五、又同條例第68條業於民國94年12月14日修正，並自95年3月1
    日施行，修正前之同條例第68條規定：「汽車駕駛人，因違
    反本條例及道路交通安全規則之規定，受吊扣或吊銷駕駛執
    照處分時，吊扣或吊銷其持有各級車類之駕駛執照」。而修
    正後之同條例第68條規定：「汽車駕駛人，因違反本條例及
    道路交通安全規則之規定，受吊銷駕駛執照處分時，吊銷其
    持有各級車類之駕駛執照」。該條文修正前，其原提案修正
    條文為：「汽、機車駕駛人，因違反本條例及道路交通安全
    規則之規定，受吊扣或吊銷駕駛執照處分時，吊扣或吊銷其
    違法或違規當時所駕駛車輛之駕駛執照」。立法理由略以：
    「原條文將違法或違規駕駛人所持有各級車類之駕駛執照一
    併吊扣或吊銷，失之過酷，影響人民工作及生活甚鉅，爰修
    正之」等語，是以其立法意旨在於違規行為對道路交通秩序
    之維持及道路交通安全已生較大之影響，故規定吊扣或吊銷
    其持有各級車類之駕駛執照，以限制其繼續駕車行駛道路之
    權利，其係屬駕駛行為之限制，並不因所持駕駛執照種類不
    同而有所差異。而最後通過之修正條文，係將同條例第68條
    原有條文中之「吊扣或」3 字刪除各情，有立法院交通委員
    會94年10月5 日台立交字第0942400153號函附同條例第68條
    審查報告可按（參立法院公報第94卷第70期第5 至138 頁）
    。揆諸上揭立法理由及立法經過，依修正後之條文而受「吊
    銷駕照」處分者，仍維持吊銷其持有各級車類之駕駛執照；
    受「吊扣駕照」處分者，則僅「吊扣」其違法或違規當時所
    駕駛車輛之駕駛執照，不再吊扣其持有各級車類之駕駛執照
    。且同條例第35條第1項第1款前段既將汽車及駕駛執照併列
    ，而不稱「吊扣其各級車類之駕駛執照」，解釋上當係指同
    一等級之汽車駕駛執照而言，不得任意擴張解釋。再者，酒
    醉駕車行為均製造法所不容許之風險，以風險製造之立場觀
    之，並不因駕駛車輛種類之不同，而有所差別。但從風險實
    現之觀點而言，酒醉駕駛車類之不同，其對於交通安全衍生
    之實害結果也有所差異，如駕駛人駕駛低一級之車類違反本
    條例之規定時，不論其所造成之實害結果，而一律吊扣駕駛
    人所持有之各類駕照，亦有違相同事件相同處理，不同事件
    不同處理之平等原則（臺灣高等法院暨所屬法院97年法律座
    談會刑事類提案第40號研討意見結論可資參照）。準此，依
    現行道路交通管理處罰條例第68條規定，條文僅規定吊銷駕
    照處分效力與執行方式，並未規定吊扣駕照之執行，則交通
    監理機關對於受處分人因有違反道路交通管理處罰條例之情
    形，應受吊扣駕駛執照處分時，僅吊扣受處分人違規或違法
    當時所駕駛車類之駕駛執照即為已足，不得再對受處分人吊
    扣其持有其他各類車輛之駕駛執照（臺灣高等法院97年度交
    抗字第2082、2045號裁定要旨參照）。
六、經查：
(一)、異議人黃文德於民國99年4 月8 日2 時5 分許，駕駛車牌號
    碼899-HF號營業大貨曳引車行經國道高速公路1 號北上146
    公里處，為內政部警政署國道公路警察局第二警察隊警員舉
    發「酒精濃度經測定0.63MG/L，超過0.38MG/L」違規，已逾
    不得駕駛車輛之濃度標準等情，為異議人所不爭執。又異議
    人因公共危險案件，經臺灣苗栗地方法院檢察署檢察官以99
    年度偵字第2504號為緩起訴處分，諭知緩起訴期間1 年，並
    應於緩起訴處分確定之日起8 個月內，向指定之政府機關、
    政府機構、行政法人、社區或其他符合公益目的之機構或團
    體提供60小時義務勞務，及遵照該署觀護人指示，參加1 場
    由該署觀護人室所舉辦之酒醉駕車團體諮商輔導，且緩起訴
    期間不得再有酒後駕車之情事；前揭緩起訴處分於99年6 月
    11日經臺灣高等法院臺中分院檢察署以99年度上職議字第36
    54號駁回再議而確定在案，故緩起訴期間自99年6 月11日起
    至100 年6 月10日止，異議人已於期限內履行完成前開義務
    勞務及緩起訴處分未經撤銷等事實，有舉發違反道路交通管
    理事件通知單、裁決書、臺灣苗栗地方法院檢察署緩起訴處
    分書、臺灣高等法院臺中分院檢察署處分書、臺灣高等法院
    被告前案紀錄等各1 份在卷可憑，應堪認定。
(二)、而刑事訴訟法第253 條之2 規定，檢察官為緩起訴處分，得
    命被告於一定期間內履行「向指定之公益團體、地方自治團
    體或社區提供40小時以上240 小時以下之義務勞務」，惟須
    徵得被告同意。檢察官課予義務勞務負擔，雖非屬刑法第32
    條至第34條之刑罰範圍，但其既造成受處分人義務增加，性
    質上亦屬干預人民自由之處分，即具有實質刑罰之性質，與
    刑事制裁無異。本件異議人既因緩起訴處分而負有於一定期
    間內，向苗栗地方法院檢察署指定之公益團體、地方自治團
    體或社區提供60小時之義務勞務，如有違反，即有受刑事訴
    訟法第253 條之3 第1 項第3 款規定之緩起訴處分被撤銷之
    不利益。而如其確實遵守並履行各項緩起訴條件，除有刑事
    訴訟法第260 條所定情形之一發生者，就同一案件即無再遭
    受刑事訴追之虞。從而，異議人提供義務勞務，實質上屬刑
    事處罰，應有行政罰法第26條第1 項規定之適用，不應就同
    一行為再受行政罰鍰。
(三)、又異議人有於上開時、地，為警舉發其飲酒超過法定標準值
    而仍駕駛上開營業全聯結車之違規事實，為異議人所不爭執
    ，並有舉發違反道路交通管理事件通知單、裁決書等各1 份
    在卷可考，是異議人違反同條例第35條第1 項第1 款之違規
    事實，堪予認定。據此，本件異議人既係違規酒後駕駛自用
    大貨車，依上揭說明自僅能吊扣普通大貨車駕駛執照；然按
    申請汽車駕駛執照考驗，應考聯結車職業駕駛執照者，須領
    有大客車職業駕駛執照1 年以上或領有大貨車職業駕駛執照
    2 年以上之經歷；領有普通駕駛執照滿3 個月之駕駛人，得
    報考同級車類之職業駕駛執照；汽車駕駛人取得高一級車類
    之駕駛資格者，應換發駕駛執照，並准其駕駛較低級車類之
    車輛，其規定如下：一已領有聯結車駕駛執照者，得駕駛大
    客車、大貨車、代用大客車、大客貨兩用車、曳引車、小型
    車、輕型機器腳踏車，道路交通安全規則第60條第1 項第2
    款第10目、第3 項、第61條第1 項第1 款規定甚明。查本件
    異議人於93年7 月12日考領有普通小客車駕駛執照，復於97
    年7 月14日考領普通大客車駕駛執照，於97年11月7 日考領
    職業大客車駕駛執照，及於99年2 月3 日考領職業聯結車駕
    駛執照後，原有之職業大客車駕駛執照即依上開規定換發成
    職業聯結車駕駛執照而繳回監理機關註銷，異議人僅持有職
    業聯結車駕駛執照等情，有異議人汽車駕照基本資料1 紙在
    卷可憑（見本院卷第13頁），此乃基於道路交通安全規則對
    於汽車駕駛執照之管理，係採取「一照原則」之故。異議人
    既係違規酒後駕駛聯結車，揆諸前開說明，其依法所受之處
    分應為限制其駕駛職業聯結車之權利，即應吊扣其職業聯結
    車駕駛執照，而不能限制其駕駛職業大客車、普通大客車及
    普通小型車等之權利。然原處分機關竟剝奪異議人關於職業
    大客車、普通大客車及普通小型車等之用路權，以其違規行
    為肇致需接受吊扣駕駛執照處分者，即屬對道路交通秩序之
    維持及道路交通安全已生較大影響。故藉執行吊扣駕駛執照
    處分以限制違規行為人繼續駕車行駛道路之權利，而認應吊
    扣異議人現領有之職業聯結車駕駛執照為吊扣處分，進而造
    成對異議人駕駛職業大客車、普通大客車及普通小型車等之
    限制，實乃不當擴張解釋限制人民權利之法律，有悖依法行
    政原則。現行實務上固基於一人一照原則，僅逐級核給汽車
    駕駛執照1 張，致僅吊扣其違規當時所駕駛車輛之駕駛執照
    ，而非吊扣其持有各級車類之駕駛執照，產生執行技術層面
    之困難。然行政機關本應隨時因應法令之變更，而精進其行
    政執行成效，斷不得因技術層面之困難，即置立法修正通過
    之條文不予遵守適用，甚或逾越比例原則，逕吊扣其持有各
    級車類之駕駛執照，侵害受處分人之權益，是此執行技術層
    面之問題，尚難據為原處分並無不當之理由，而苛求受處分
    人容忍。從而，原處分機關逕以異議人有上開違反道路交通
    管理處罰條例第35條第1 項第1 款之違規事實，裁處其罰鍰
    52,500元、吊扣駕駛執照12個月及施以道安講習，固非無見
    ，惟原處分機關未慮及現行道路交通管理處罰條例第68條規
    定之意旨及前揭臺灣高等法院97年度交抗字第2082、2045號
    裁定之要旨，即僅得吊扣異議人違規或違法當時所駕駛車類
    之駕駛執照，而不得再對異議人吊扣其持有其他各類車輛之
    駕駛執照，因認原處分關於吊扣駕駛執照12個月之部分於法
    尚有未合，自應由本院加以撤銷，以資適法。
(四)、至異議人所持有之駕駛執照係「多合一」之駕駛執照，其持
    有之職業聯結車駕駛執照應如何「吊扣」其中職業聯結車駕
    駛執照效力部分，而使異議人仍得繼續駕駛職業大客車、普
    通大客車及普通小型車等，則屬該如何為適當之處分及執行
    方式問題（或可考慮於其「駕駛執照」上註記「吊扣職業聯
    結車駕駛執照」，而為車類級別之駕駛資格之限制），但不
    能因執行稍有困難，即置立法修正通過之條文而不予遵守適
    用，併予說明。
七、另原處分機關雖援引交通部95年7 月17日交路字第09500069
    86號函釋略以：法務部行政罰法諮詢小組第1 次會議紀錄結
    論認緩起訴乃附帶條件的不起訴處分，亦即是不起訴的一種
    ，有行政罰法第26條第2 項之適用等語。惟按法官依據法律
    獨立審判，憲法第80條定有明文，各機關依其職掌就有關法
    規為釋示之行政命令，法官於審判案件時，固可予以引用，
    但仍得依據法律，表示適當之不同見解，並不受其拘束；司
    法行政機關所發司法行政上之命令，如涉及審判上之法律見
    解，僅供法官參考，法官於審判案件時，亦不受其拘束（司
    法院大法官會議解釋釋字第216 號解釋意旨參照），是前開
    交通部函釋，僅供本院參考，本院並不受其拘束，併此指明
    。
八、綜上所述，本件異議人領有職業聯結車駕駛執照，駕駛上開
    聯結車酒精濃度超過規定標準之違規行為，事證明確，足堪
    認定。惟原處分就汽車駕駛人酒精濃度超過規定標準（0.55
    MG/L以上）裁處異議人罰鍰52,500元部分，核與行政罰法第
    26條第1 項前段、第2 項規定不符，異議人此部分之異議為
    有理由，應由本院撤銷該部分之原處分，改諭知不罰，以資
    適法。另原處分機關未考量現行同條例第68條修正規定及內
    涵，不得吊扣異議人現尚有效之其他各級駕駛執照，仍為裁
    處吊扣異議人之駕駛執照，即有違誤，亦應由本院將原處分
    關於吊扣部分之處分予以撤銷，改諭知如主文第2 項後段所
    示之處罰。至原處分關於應參加道路交通安全講習部分，乃
    其他種類行政裁罰之不利處分，係為達嚇阻飲酒後駕車之不
    法行為，保障用路權人之生命、身體安全，具有維護公共秩
    序以達行政目的之作用，故依前開行政罰法第26條第1 項但
    書之規定，仍得裁處之，是原處分機關此部分之裁處於法並
    無不合，異議人此部分之異議，並無理由，應予駁回。
九、據上論斷，應依道路交通管理處罰條例第87條第2 項、道路
    交通事件處理辦法第18條、第19條前段，裁定如主文。
中    華    民    國  100     年    8     月    15    日
                  交通法庭  法  官  周靜妮
以上正本證明與原本無異。
如不服本裁定應於送達後5 日內向本院提出抗告狀。
                            書記官  巫  穎
中    華    民    國  100     年    8     月    15    日